【裁判字號】    85,台上,2306
【裁判日期】    851011
【裁判案由】    拆屋還地
【裁判全文】
最高法院民事判決                              八十五年度台上字第二三○六號
    上 訴 人  乙○○
    被上訴人  甲○○
右當事人間請求拆屋還地事件，上訴人對於中華民國八十五年一月二十二日台灣高等
法院台中分院第二審判決（八十四年度上字第七三○號），提起上訴，本院判決如左
：
    主  文
原判決廢棄，發回台灣高等法院台中分院。
    理  由
本件被上訴人主張：坐落台中縣大里市○○○段一五○之九七七號建地面積○‧○○
九○公頃（以下稱系爭土地）為伊所有，上訴人無正當權源，在系爭土地如第一審判
決附圖Ａ所示部分面積○‧○○七四公頃土地上，搭建二層樓房予以占用等情，爰依
民法第七百六十七條規定，求為命上訴人將上開附圖Ａ所示部分土地上之建物拆除，
將土地返還伊之判決。
上訴人則以：伊所有房屋向前手購買才九個月，伊不知有占用系爭土地之情事，房屋
與土地位置不符，為地政機關測量錯誤所致，被上訴人不能向伊請求拆屋還地等語，
資為抗辯。
原審維持第一審所為上訴人敗訴之判決，駁回其上訴，並酌定上訴人履行之期間，無
非以：被上訴人主張系爭土地為其所有，上訴人無任何權源而在系爭土地上建有二層
樓房屋占用之事實，有土地登記簿謄本、地籍圖謄本、建物所有權狀影本在卷可憑，
且經第一審法院會同台中縣霧峰地政事務所現場履勘測量，製有勘驗筆錄及複丈成果
圖在卷可稽，堪信為真實。按所有人對於無權占有或侵奪其所有物者，得請求返還之
。對於妨害其所有權者，得請求除去之，觀之民法第七百六十七條之規定自明。系爭
土地屬被上訴人所有，上訴人之二層樓房占用系爭土地，自屬妨害被上訴人之所有權
。上訴人既無法舉證證明其所有之房屋占有系爭土地，有何合法權源存在，自屬無權
占有。被上訴人依上開法條規定，請求上訴人拆屋還地，洵屬有據。惟拆屋還地，非
長期不能履行，爰酌定其履行期間為六個月等詞，為其判斷之基礎。
查上訴人所有之建號四一七四號二層樓房屋，依卷附之建物登記簿謄本記載，其坐落
基地為大里市○○○段（以下同）一五○之九七八號土地（一審卷三二頁），並非被
上訴人所有之系爭一五○之九七七號土地。另依土地登記簿謄本記載，上訴人所有之
一五○之九七八號土地，其「地上建築改良物之建號」欄，亦記載為「四一七四」號
（一審卷二五頁）。上訴人所有之四一七四號建物，既經合法辦理所有權第一次登記
，其登記時顯已經過地政機關測量，何以本件第一審法院囑託地政機關測量結果，與
前開建物及土地登記簿謄本之記載內容不符。又依土地登記簿謄本記載，一五○之九
七八號及一五○之九七七號土地，均係於七十一年六月十五日自訴外人陳瑞庭所有之
一五○之九五五號土地分割而來，並均於同年七月二十四日以買賣為原因，移轉登記
為訴外人曾正誠所有。其中一五○之九七八號土地，再輾轉經由胡金娥、洪陳美枝、
曾周美蓉、賀鴻鈞、馬碧貴等人，以買賣為原因移轉登記為上訴人所有。一五○之九
七七號土地，則經由楊秋美以買賣為原因，移轉登記為被上訴人所有（一審卷十至十
六、二五至三一、七三至八一頁）。另依建物登記簿謄本記載，前開建號四一七四號
建物，係於七十一年八月二日辦理所有權第一次登記為曾正誠所有，嗣再輾轉經由胡
金娥、洪陳美枝、曾周美蓉、賀鴻鈞、馬碧貴等人，以買賣為原因移轉登記為上訴人
所有（一審卷三二至三九頁）。是縱該四一七四號建物確有占用一五○之九七七號土
地之情形，惟該建物與一五○之九七七號、一五○之九七八號土地，原既均屬曾正誠
一人所有，而後將房屋、土地同時或先後出賣與不同之人，再分別輾轉由兩造繼受取
得房屋或土地之所有權，能否謂上訴人所有之四一七四號房屋係無權占用被上訴人所
有之一五○之九七七號土地，即有斟酌之餘地。造成本件上訴人所有之房屋占用被上
訴人所有之系爭土地，是否如上訴人抗辯由於地政機關測量錯誤所致﹖或有其他原因
﹖實情究竟如何﹖原審未遑進一步詳查，遽為不利於上訴人之認定，未免速斷。上訴
論旨，執以指摘原判決不當，求予廢棄，非無理由。
據上論結，本件上訴為有理由，依民事訴訟法第四百七十七條第一項、第四百七十八
條第一項，判決如主文。
中      華      民      國    八十五    年      十      月     十一     日
                              最高法院民事第二庭
                                  審判長法官  曾  桂  香
                                        法官  劉  延  村
                                        法官  徐  璧  湖
                                        法官  劉  福  聲
                                        法官  蘇  達  志
      右正本證明與原本無異
                                              書  記  官
中      華      民      國    八十五    年      十      月    二十四    日


司法院資訊處製作；財團法人民間司法改革基金會備份。
